臺灣臺南地方法院臺南簡易庭民事判決
110年度南簡字第1430號
原      告  林金禎  



被      告  洪穎臻  


            林金榮  
            林旺穆  
            林益民  

            林虹伶  
上列當事人間請求分割共有物事件，經本院於民國111年3月29日
言詞辯論終結，判決如下︰
    主      文
兩造共有如附表一所示之不動產應予變賣，所得價金由兩造按附
表二所示應有部分比例分配之。
訴訟費用由兩造按附表二所示應有部分比例負擔。
    事實及理由
一、被告未於最後言詞辯論期日到場，核無民事訴訟法第386條
    各款所列情形，爰依原告之聲請，由其一造辯論而為判決。
二、原告起訴主張：兩造共有如附表一所示坐落於臺南市○○區○○
    段000地號（面積202.45平方公尺）土地、應有部分20分之1
    及其上同段984建號、門牌號碼為臺南市○○區○○路000巷0弄0
    0號2樓之建物（下合稱系爭不動產），如以原物分割方法，
    無法達到原來使用目地，且共有人間並無分管之約定，系爭
    房屋僅有一出入口，兩造之間並無親戚關係難以共處一室，
    系爭房屋現實上亦難以做物理性分割，原告請求變賣共有物
    的分割方法，由兩造分配價金。並聲明：兩造共有如附表一
    所示之不動產，請准予以變價分割，所得價金由兩造各依應
    有部分比例分配。
三、被告未於言詞辯論期日到場，亦未提出書狀為何聲明或陳述
    。
四、得心證之理由：
　㈠按各共有人，除法令另有規定外，得隨時請求分割共有物，
    但因物之使用目的不能分割或契約訂有不分割之期限者，不
    在此限，民法第823 條第1 項定有明文。查，原告主張系爭
    不動產為兩造所共有，應有部分如附表一所示，而系爭土地
    為系爭建物之基地，且系爭不動產並無依物之使用目的，不
    能分割之情形，兩造間亦未訂有不分割之期限，復無不分割
    之協議，但又不能達成分割協定等情，已據原告提出不動產
    第一類登記謄本為證（見本院卷第71至85頁），並經本院依
    職權調取本院108年度司執字第105094號執行卷宗核閱無訛
    ，而被告均未於言詞辯論期日到場，亦未提出書狀作何有利
    於己之聲明或陳述，以供本院審酌，是本院依調查證據之結
    果及斟酌全辯論意旨，自堪認原告此部分之主張為真。是系
    爭房地既無不能分割之限制，兩造間亦無不分割之協議，則
    原告對被告向本院訴請裁判分割系爭房地，揆諸上述之規定
    及說明，於法即屬有據，應予准許。至被告林金榮、林旺穆
    、林益民就系爭不動產應有部分，固於108年4月12日經債權
    人凱中國信託商業銀行股份有限公司聲請辦理查封登記，有
    上開第一類登記謄本在卷可稽。然裁判分割，既係法院基於
    公平原則，決定適當之方法分割共有物，當不發生有礙執行
    效果之問題，且債務人之應有部分，經實施查封以後，因裁
    判分割，其權利即集中於分割後之特定物，此為債務人原有
    權利在型態上之變更，當為查封效力之所及，於強制執行無
    影響，且執行名義之效力僅及於債務人，而不及於其他土地
    共有人，故系爭房地分割後，債權人所實施之查封登記應當
    然轉載於被告林金榮、林旺穆、林益民分配取得房地之應有
    部分上，上開限制登記並不影響本件分割共有物之請求，附
    此敘明。
　㈡次按共有物之分割，依共有人協議之方法行之。分割之方法
    不能協議決定，或於協議後因消滅時效完成經共有人拒絕履
    行者，法院得因任何共有人之請求，命為下列分配：一、以
    原物分配於各共有人，但各共有人均受原物之分配顯有困難
    者，得將原物分配於部分共有人。二、原物分配顯有困難時
    ，得變賣共有物，以價金分配於各共有人；或以原物之一部
    分分配於各共有人，他部分變賣，以價金分配於各共有人。
    以原物分配時，如共有人中有未受分配，或不能按其應有部
    分受分配者，得以金錢補償之。民法第824 條第1 項至第3 
    項分別定有明文。又按分割共有物，究以原物分割，或變價
    分割為適當，法院應斟酌當事人意願、共有物之使用情形、
    經濟效用及全體共有人之利益等情形而為適當分割，不受共
    有人所主張分割方法之拘束（最高法院87年度台上字第1102
    號號裁判亦同此見解）。經查系爭建物為鋼筋混凝土造建物
    4樓中之第2樓，而系爭土地則為其坐落之土地，屬集合住宅
    中之其一區分所有建物，且僅有單一大門可連通該住宅大樓
    共用樓梯以為對外聯絡，此外別無其他出入口，此業經本院
    至現場履勘，並製有勘驗筆錄及現場照片附卷可參（本院卷
    第151-161頁）；又依一般大樓區分所有建物之設計規劃，
    其內應有臥室、客廳、餐廳、廚房及衛浴等設施，再參諸系
    爭建物總面積為100.99平方公尺，若扣除大樓公共區域，室
    內未能有足以區隔之分戶牆可將系爭不動產分為二獨立建物
    ，顯見系爭不動產原始規劃即僅供單一住戶使用；依此，若
    為原物分割，分割後之各部分將無獨立對外出入口，且室內
    既有管線、電路、排水系統等配置，勢必無法滿足分割後各
    別住戶之基本使用及獨立生活機能（指臥室、客廳、廚房及
    衛浴）；易言之，倘以原物分割，仍須由系爭不動產之大門
    出入，且於不動產之專有部分之空間中，劃出供分割後共同
    使用之門廳或走道空間，各分得人就該門廳或走道亦需維持
    一定之法律關係（維持共有、分歸一人單獨所有而約定供其
    他分得人使用或其他方式），始能各自使用、收益分得部分
    ；究此不僅減少系爭不動產專有部分所得使用之空間，且徒
    增法律關係複雜，亦恐有害於各分得人日常生活使用並減損
    經濟價值；據此，系爭不動產以原物分割，顯有困難，即顯
    不適於原物分配，應可確認。且系爭建物不得與其坐落基地
    分離而為移轉（公寓大廈管理條例第4條第2項規定參照）；
    因之，堪認系爭不動產以原物分配顯已有困難，自應採用變
    價分割方式，並將價金按應有部分之比例分配予兩造。
  ㈢次查變價分割，係賦與各共有人變賣共有物，按其應有部分
    比例公平受價金分配之權利，並由拍定之買受人另行處理占
    用之問題。如系爭不動產果值高價，則公告拍賣之後，應買
    人競相出價，自得以公平之價格賣出；共有人等如有意取得
    系爭不動產時，亦得於共有物變價分配之執行程序時出價參
    與標買，倘拍定之買受人非共有人時，其亦享有依相同條件
    優先承購之權（民法第824條第7項規定參照），究此於各共
    有人之權益，並無不利。
五、依上所述，本院斟酌系爭不動產之狀態、面積、使用情形
    、原物分割之經濟效用減損、兩造之實質公平利益，採變價
    分割，共有人等即兩造可將系爭不動產整筆出售，以提高其
    交換及使用收益之價值，且由共有人等按其應有部分予以分
    配價金，對共有人應為合理、公平；是認系爭不動產之分割
    ，以變價方式為分割，並將價金按兩造如附表一所示之應有
    部分比例分配為適當。
六、又按共有人自共有物分割之效力發生時起，取得分得部分之
    所有權。應有部分有抵押權或質權者，其權利不因共有物之
    分割而受影響。但有下列情形之一者，其權利移存於抵押人
    或出質人所分得之部分：一、權利人同意分割。二、權利人
    已參加共有物分割訴訟。三、權利人經共有人告知訴訟而未
    參加，民法第824條之1第1、2項定有明文。系爭不動產曾於
    73年間經林艮伶即林吳雪珍設定最高限額抵押權予訴外人臺
    灣土地銀行股份有限公司（下稱土地銀行），經本院對土地
    銀行訴訟告知，未經其聲明參加訴訟，其抵押權應移存於分
    割後設定義務人變價後所得之價金部分，附此敘明。　　
七、又因共有物分割、經界或其他性質上類似之事件涉訟，由敗
    訴當事人負擔訴訟費用顯失公平者，法院得酌量情形，命勝
    訴之當事人負擔其一部，民事訴訟法第80條之1 定有明文。
    分割共有物之訴，本質上屬無訟爭性之非訟事件，兩造本可
    互換地位。本件原告起訴雖於法有據，但被告之應訴實因訴
    訟性質所不得不然，本院認為訴訟費用由敗訴當事人負擔，
    顯失公平，而應由兩造按如附表二所示「訴訟費用負擔比例
    」欄之比例分擔，較為公允，爰諭知如主文第2 項所示。
八、訴訟費用負擔之依據：民事訴訟法第80條之1 。 　　
中　　華　　民　　國　 111　　年　　4 　　月　　21　　日
                  臺灣臺南地方法院臺南簡易庭
                                  法  官  李杭倫
以上正本係照原本作成。
如不服本判決，應於送達後20日內，向本院提出上訴狀並表明上
訴理由，如於本判決宣示後送達前提起上訴者，應於判決送達後
20日內補提上訴理由書（須附繕本）。如委任律師提起上訴者，
應一併繳納上訴裁判費。
中　　華　　民　　國　　111 　年　　4 　　月　　22　　日
                                  書記官　黃怡惠
附表一：
土地部分
地號 共有人 應有部分 臺南市○○區○○段000地號， 面積202.45平方公尺，權利範圍20分之1 林金禎 40分之1  洪穎臻 40分之1  林金榮 20分之1  林旺穆 20分之1  林益民 20分之1  林虹伶 20分之1 
建物部分：
建號 共有人 應有部分 臺南市○○區○○段000○號建物（門牌號碼：臺南市○○區○○路000巷0弄00號2樓），權利範圍全部 林金禎 10分之1  洪穎臻 10分之1  林金榮 5分之1  林旺穆 5分之1  林益民 5分之1  林虹伶 5分之1 

附表二
共有人 分配比例 林金禎 10分之1 洪穎臻 10分之1 林金榮 5分之1 林旺穆 5分之1 林益民 5分之1 林虹伶 5分之1